【裁判字號】    89,訴,922
【裁判日期】    891207
【裁判案由】    排除侵害等
【裁判全文】
臺灣高雄地方法院民事判決  八十九年訴字第九二二號
    原      告  高雄縣岡山鎮公所
    法定代理人  丁○○
    訴訟代理人  侯重信律師
    被      告  甲○○        .
                庚○○○      .
                己○○        .
                乙○○○      .
                辛○○○      .
                丙○○○      .
                戊○○        .
    右七人共同  康進益律師
    訴訟代理人  王國論律師
右當事人間請求排除侵害等事件，本院判決如左：
    主    文
被告甲○○應將坐落高雄縣岡山鎮○○段○一二六五—○○○建號即門牌號碼高雄縣
岡山鎮○○路廿六號四層樓房屋壹棟遷讓返還予原告，並應自民國八十四年四月一日
起至遷讓返還前開房屋之日止，按月給付原告新台幣壹萬壹仟參佰貳拾貳元。
被告庚○○○應將坐落高雄縣岡山鎮○○段○一二八七—○○○建號即門牌號碼高雄
縣岡山鎮○○路廿七號四層樓房屋壹棟遷讓返還予原告，並應自民國八十四年四月一
日起至遷讓返還前開房屋之日止，按月給付原告新台幣壹萬壹仟肆佰零伍元。
被告己○○應將坐落高雄縣岡山鎮○○段○一二六二—○○○建號即門牌號碼高雄縣
岡山鎮○○路廿八號四層樓房屋壹棟遷讓返還予原告，並應自民國八十四年四月一日
起至遷讓返還前開房屋之日止，按月給付原告新台幣壹萬壹仟參佰貳拾貳元。
被告乙○○○應將坐落高雄縣岡山鎮○○段○一二六一—○○○建號即門牌號碼高雄
縣岡山鎮○○路三十號四層樓房屋壹棟遷讓返還予原告，並應自民國八十四年四月一
日起至遷讓返還前開房屋之日止，按月給付原告新台幣壹萬壹仟參佰柒拾柒元。
被告辛○○○應將坐落高雄縣岡山鎮○○段○一二六○—○○○建號即門牌號碼高雄
縣岡山鎮○○路卅二號四層樓房屋壹棟遷讓返還予原告，並應自民國八十四年四月一
日起至遷讓返還前開房屋之日止，按月給付原告新台幣壹萬壹仟貳佰陸拾捌元。
原告其餘之訴駁回。
訴訟費用由被告甲○○、庚○○○、己○○、乙○○○及辛○○○各負擔百分之二十
。
本判決第一項及該部分之訴訟費用於原告以新臺幣壹拾柒萬元供擔保後得假執行。但
被告甲○○如於假執行程序實施前，以新台幣伍拾萬元為原告預供擔保，得免為假執
行。
本判決第二項及該部分之訴訟費用於原告以新臺幣壹拾柒萬壹仟元供擔保後得假執行
。但被告庚○○○如於假執行程序實施前，以新台幣伍拾壹萬貳仟元為原告預供擔保
，得免為假執行。
本判決第三項及該部分之訴訟費用於原告以新臺幣壹拾柒萬元供擔保後得假執行。但
被告己○○如於假執行程序實施前，以新台幣伍拾萬元為原告預供擔保，得免為假執
行。
本判決第四項及該部分之訴訟費用於原告以新臺幣壹拾柒萬元供擔保後得假執行。但
被告乙○○○如於假執行程序實施前，以新台幣伍拾壹萬元為原告預供擔保，得免為
假執行。
本判決第五項及該部分之訴訟費用於原告以新臺幣壹拾陸萬伍仟元供擔保後得假執行
。但被告辛○○○如於假執行程序實施前，以新台幣伍拾萬元為原告預供擔保，得免
為假執行。
原告其餘假執行之聲請駁回。
    事    實
甲、原告方面：
壹、聲明：
一、被告甲○○應將門牌高雄縣岡山鎮○○路廿六號四層房屋遷讓，並將房屋交還原
    告。被告甲○○應自民國八十四年四月一日起至遷讓交還房屋之日止，按月給付
    原告新台幣（以下同）一萬一千三百二十二元。被告丙○○○應自本項房屋遷出
    。
二、被告庚○○○應將門牌高雄縣岡山鎮○○路廿七號四層房屋遷讓，並將房屋交還
    原告。被告庚○○○應自民國八十四年四月一日起至遷讓交還房屋之日止，按月
    給付原告一萬一千四百零五元。
三、被告己○○應將門牌高雄縣岡山鎮○○路廿八號四層房屋遷讓，並將房屋交還原
    告。被告己○○應自民國八十四年四月一日起至遷讓交還房屋之日止，按月給付
    原告一萬一千三百二十二元。
四、被告乙○○○應將門牌高雄縣岡山鎮○○路三十號四層房屋遷讓，並將房屋交還
    原告。被告乙○○○應自民國八十四年四月一日起至遷讓交還房屋之日止，按月
    給付原告一萬一千三百七十七元。被告戊○○應自本項房屋遷出。
五、被告辛○○○應將門牌高雄縣岡山鎮○○路卅二號四層房屋遷讓，並將房屋交還
    原告。被告辛○○○應自民國八十四年四月一日起至遷讓交還房屋之日止，按月
    給付原告一萬一千二百六十八元。
六、原告願供擔保請准宣告假執行。
貳、陳述：
一、緣岡山鎮文賢市場屬於原告高雄縣岡山鎮公所之公有市場，原有建築因已老舊，
    而於民國六十一年間與原租用戶協議改建，其條件為建築費及什費均由原承租戶
    負擔，視為原告先預收之九年十一月之租金，而房屋建造完成，則以建築物使用
    許可證（即使用執照）核准之月起算租期，房屋產權則歸原告所有，有經原承租
    戶簽署願意遵守上開條件之切結書及「岡山鎮第三公有市場外圍店舖以預收租金
    方式改建四樓店舖條件」可稽。惟改建期間因承包商之拖延，遲至六十五年初才
    完工，惟甫行完工，又因承包商倒閉，致迄未辦理驗收，原承租戶難耐等候，紛
    紛於六十五年間逕自遷入營業，有原承租戶自填遷入營業日期及簽名確認之名冊
    可憑，嗣幾經原告設法補救，幸能於七十年十一月九日領到使用執照。雖依改建
    條件第七條之約定，租期自使用執照核准之月即七十年十一月才得起算，惟原承
    租戶早於六十五年間即遷入營業，而使用執照核准之稽延，又因承包商倒閉之意
    外因素所造成，若依改建條件之約定，自使用執照核准之月才起算租期，顯於原
    告不公，經原告與原承租戶協商，被告中之原承租戶即甲○○、庚○○○、己○○、乙○○○、辛○○○等五人同意自六十九年七月一日起算租期，有渠等簽署
    之同意書可按，此後原承租戶即依此約定之租期與原告簽訂店舖使用契約，有呈
    案之範本可證。奈被告中之原承租戶甲○○等五人則遲不簽訂，然而無論簽訂與
    否，渠等既早於六十八年或六十九年間遷入，依序占用文賢市場門牌號碼高雄縣
    岡山鎮○○路二十六號、二十七號、二十八號、三十號及三十二號四層樓房屋，
    且同意自六十九年七月一日起算租期，租賃關係已然成立，殊無疑議，則以建築
    費用抵付租金之九年十一月租期，係自六十九年七月一日起算，迄七十九年五月
    卅一日已經屆滿，租期屆滿之後，被告等未再續訂租約，迭經催告亦置之不理，
    租賃關係已經消滅，被告等自應返還租賃物，而被告等於租期屆滿之後，猶繼續
    占用，亦屬無權占有無疑。
二、按「所有人對於無權占有或侵奪其所有物者，得請求返還之」，而「承租人於租
    賃關係終止後，應返還租賃物」，民法第七百六十七條及第四百五十五條著有明
    文，爰請求判令被告等人遷讓並交還房屋。
三、又「無法律上之原因而受利益，致他人受損害者，應返還其利益」，為同法第一
    百七十九條所明定，而「無權占有他人土地，可能獲得相當於租金之利益為社會
    通常之觀念」，復經最高法院著有判例（六十一年台上字第一六九五號），原告
    自得請求被告自無權占有之日起返還相當於租金之利益。查原告出租同市場店鋪
    訂有租金計算標準，此標準係依「台灣省公有零售市場攤（舖）位租金及清掃費
    計算方式」所計算，並提經代表會審議通過，自屬合法有據，依此標準計算，被
    告甲○○、庚○○○、己○○、乙○○○、辛○○○等五人應按月返還相當於租
    金之利益依序為一一二六二元，一一三四五元，一一二六二元，一一三一七元、
    一一二○八元，及給付每月清潔費六十元，爰自八十四年四月一日起請求未罹時
    效之部分如聲明之金額。
四、被告丙○○○係被告甲○○之母，目前於甲○○無權占用之系爭維新路廿六號房
    屋經營生意，而被告戊○○則向被告乙○○○分租系爭維新三十號房屋經商，同
    屬無權占用，亦應自系爭房屋中遷出。被告甲○○等五人執意拒訂租約，使鎮庫
    蒙受損失，並造成原告管理市場之困難，為此提起本件訴訟。
五、對於被告抗辯之陳述：
（一）查原承租戶於改建之前，曾於六十一年間簽立切結書，承諾遵照「岡山鎮第三
      公有市場外圍店舖以預收租金方式改建四樓店舖條件」，有改建條件及切結書
      可憑，依改建條件之內容，第一條約定：「一律以預收租金方式建築費用及什
      費均由承租戶負擔，本所不負任何費用，房屋產權歸鎮有」，第七條約定：「
      預收租金期間定為九年十一個月」，已可見係以預收九年十一個月之租金充作
      改建費用，且改建後之房屋產權歸屬原告所有極明。被告主張店舖係依等原承
      租戶出資所改建，所有權歸屬於原承租戶，伊等非無權占有云云，即與前開約
      定內容不符，自無可採。
（二）復按原告與原承租戶間之關係，純屬預付租金之租賃，此外未牽涉其他法律關
      係，被告主張兩造間有委建、買賣、租賃之混合契約關係，亦屬無據。
（三）另依改建條件第七條之約定，租賃期間九年十一個月固均約定自建築使用許可
      證（即使用執照）核准之月起算，乃改建之承包商於改建完成未及辦理驗收即
      行倒閉，幾經原告設法補救，才於七十年十一月九日領到使用執照，然而原承
      租戶未待領到使用執照即於六十五年間逕自遷入營業，此為被告所不爭，並有
      原承租戶自填遷入營業日期及簽名確認之名冊可稽，因原承租戶已事實上遷入
      營業多年，若以使用執照核准之日期起算，顯失公平，七十二年間，原告擬送
      岡山鎮民代表會審議租期起算日一案，原承租戶乃簽具同意書同意自六十九年
      七月一日計租，而代表會亦從善如流，准照該同意書所同意之起租日期審議通
      過，有代表會決議案可憑，原承租戶既同意此項起租日期，而當時又已遷入營
      業，被告主張租約尚未生效云云，即非有理。
（四）雖改建之前，原承租戶已依改建條件第十二條之約定另簽店舖租賃契約書，有
      該租賃契約書可證，惟改建完成之後，因原訂租約關於店舖之座落、坪數為空
      白，且九年十一個月之起租日期原約定為建築使用許可證核發之月，亦與嗣後
      更改為六十九年七月一日計租之約定不符，原告乃在代表會於七十二年九月間
      審議通過起租日期之後，通知原承租戶換訂新租約，而新租約已將舊租約之缺
      失改正，有新簽訂之店舖使用契約書範本可佐，按簽訂書面租約供承租人與出
      租人雙方共同遵循，依交易慣例屬雙方之義務，被告中之原承租戶既拒訂新租
      約，非但違反簽約之義務，且又拒繳租金，有不守租賃契約之虞，原告對於拒
      絕簽訂新租約之承租戶不予接通水電，允無不合。
（五）若認原告對於拒訂新租約之原承租戶未予通水、通電，屬於契約之違反，惟被
      告中之原承租戶則自行完成供水供電，為渠等所自認，實已代原告履行完畢，
      自不得以原告未通水通電，謂租期尚未開始起算。何況被告中之原承租戶自六
      十五年間逕自遷入營業以後，當時原告迄無對於被告中之原承租戶通水通電，
      而渠等仍於七十二年九月間以前簽具同意書同意自六十九年七月一日起計租，
      渠等自不得反悔，主張通水通電之後才得起算租期。果得如此，豈非與先前同
      意自六十九年七月一日起計租之承諾相齟齬？則被告抗辯通水通電之後才得計
      算租期，亦無可採。
（六）被告雖引改建條件第六條：「：：：：惟各該承租戶應負擔各該建築面積之地
      價稅及水電費等」，及其所簽訂之舊租賃契約書第六條：「乙方除水電費自理
      外，：：：：：：」等約定，執為主張水電接通才起算租期之依據云云，惟該
      改建條件及舊租賃契約書另有「建物使用許可證核准之月」起算租期之約定，
      顯見前開約定僅針對水電費之負擔問題，與租期之起算日無關，被告之此項抗
      辯亦屬無稽。
（七）被告雖又主張兩造曾經就租期何時起算開會協調，協調結果，兩造同意自水電
      接通之後才起算，並提出原告召開協調會之通知函（定於七十一年五月七日開
      會），主張兩造確曾就租期起算日開會協調云云，惟七十一年五月七日之協調
      會，對於租期何時起算並無結論，同年七月廿六日再開協調會，原承租戶建議
      依照改建條件之約定，以使用執照核准日起算，原告鎮長先主張自六十七年十
      二月廿六日起算，嗣後退讓，主張自六十八年一月一日起算，並請各承租戶考
      慮同意，且表示簽訂租約之後即辦理水電接裝云云，惟是日仍無達成協議。五
      個月之後，再於七十一年十二月十七日召開協調會，是日代表會主席、副主席
      均參與協調，力勸雙方讓步，終於達成協議，其結論為公所降至六十九年七
      月份起（指租期起算日），如同意者請簽名，俾送代表會議決。未到場者由市
      場管理員按戶送簽。有前開三次之協調會紀錄可考，此後原承租戶即於同意書
      上簽名，同意自六十九年七月一日起計租，有同意書呈案為證，且因原承租戶
      均同意前開協調結論，原告才將租期起算日一案提送代表會審議，而經代表會
      第十二屆第四次臨時會於七十二年九月間議決通過，有該提案可憑，則該同意
      書既依據七十一年十二月十七日之協調結論而簽署，被告亦對其簽名之真正不
      爭執，該同意自非出於偽造或變造，被告空言否認其實質之真正，顯無可取。
（八）被告雖聲傳證人劉照男、陳讚生、程仲義等三人作證，渠等固證稱於林顯賢擔
      任鎮長期間，鎮公所曾與原承租戶協議水電接通之後才起算租期云云，惟七十
      一年十二月十七日召開之協調會，代表會蔡副主席當場要求與會之原承租戶一
      一表決（按係意見調查），自何時起計租，其中陳讚生、程仲義贊成「自發照
      （指使用執照）日起」，渠二人表示意見之後，陳讚生即席詢問：「租期恰妥
      ，何時接水電？」原告當時之鎮長黃基旺答覆：「日期達成協議，合約訂立一
      週裝妥」（見前開協調紀錄），果此前曾有接通水電才計租之協議，則自七十
      年十一月九日領到使用執照之日起至七十一年十二月十七日該次協調會之日止
      ，既仍未接通水電，渠等何不提出先前有該協議，而堅持於水電接通之後才起
      算租期？顯然無以自圓其說，足見前開三名證人之證詞偏頗，不足相信。且退
      步言，果有該項協議，但被告等原承租戶嗣經協調，已同意自六十九年七月一
      日起租，依後約廢止前約之原則，兩造有關租期之起算，亦應以同意書為準。
（九）被告雖主張此後自七十四年間起另有多次協議，其中亦與租期起算日有關云云
      ，惟租期之起算日，既經原承租戶簽署同意書並提請代表會議決通過，該案已
      經定案，自不可能再就租期起算日作為議題召開協調會，被告空言主張，不足
      置採，實則此後所召開者均係原告要求原承租戶依據前開協議簽訂租約之事，
      與租期起算日無涉。
（十）改建條件第八條固約定：「預收租金屆滿後，依照省令規定核定每承租人應納
      租金，抗繳者依照市場管理規則之規定收回公開招租，各承租人不得異議」，
      自文義觀之，此條自係就原告權益之保障所作之約定，意指原租期屆滿之後，
      原承租戶若不繼續繳租，原告得予收回，而非租期屆滿之後租約當然更新，再
      參酌改建條件第十二條：「興建前各承租戶應與本所訂定租賃契約，並於預收
      租金期間屆滿時，另定租賃契約，各承租戶不得藉詞拒辦」，及舊租賃契約書
      第四條：「至期限屆滿前，乙方應依照當時政府規定之租約期間及租金，另定
      書面租約，如有拒絕者視為放棄承租論」，復可證原定租期屆滿，租賃關係當
      然消滅，被告摭拾契約文字之片斷，主張租期當然延續，又屬無稽。
（十一）被告復主張承包商改建仍有扶手等部分未完成，而由渠等自行完工云云，惟
        既已由被告等代履行完畢，而工程費依約定復應由被告等負擔，顯於租約之
        效力不生影響。
參、證據：提出文賢市場配置圖一件、建物登記謄本五件、七十一年五月七日、七月
    二十六日、十二月十七日協調會紀錄、岡山鎮民代表會第十二屆第四次臨時會提
    案、台灣省公有零售市場攤（鋪）位租金及清掃費計算方式、岡山文賢市場外圍
    店舖租金計算方式、岡山鎮文賢市場改建四樓店舖租金計算表、同意書、第三市
    場店舖未改建前承租人名冊、七十二年九月二十日岡山鎮代表會決議、岡山鎮公
    有平安、文賢市場外圍店舖改建三、四樓店舖使用契約、八十年十一月二十二日
    岡山鎮文賢市場外圍店舖使用戶辦理租賃契約事項座談會、本院八十九年度訴字
    第九二一號民事判決各一件、八十八年度高雄縣稅捐稽徵處房屋稅繳款書、存證
    信函、岡山鎮第三公有市場外圍店舖以預收租金方式改建四樓店舖條件、岡山鎮
    公有文賢市場店舖改建四樓店舖租賃契約書各五件、戶籍謄本七件為證。
乙、被告方面：
Ａ、被告甲○○、庚○○○、己○○、乙○○○、辛○○○及丙○○○部分：
壹、聲明：
一、原告之訴及假執行之聲請均駁回。。
二、若受不利之判決，均願供擔保請准免假執行。
貳、陳述：
一、兩造於六十二年間，就岡山鎮第三公有市場改建四樓店舖之條件，在鎮公所經雙
    方達成協議約定，由被告（即全體店舖借用戶）共同出資，在原告所有系爭土地
    上蓋建文賢市場，並委由原告以鎮公所名義公開招標發包，唯特別約定：以原告
    鎮公所名義申請建築，俟工程驗收後，被告同意產權屬於鎮有並由被告等書立切
    結書交原告存証，唯原告應於二年內改建完成，且應按原店舖借用戶占有使用之
    順序出租予被告，並自工程驗收，接通水電之日起，以改建完成樓房之總價款抵
    充九年十一個月之租金，由雙方另訂租約，唯在九年十一月之期間，各承租戶應
    負擔房屋稅，水電費等事項。申言之，兩造就文賢市場改建條件所達成之協議係
    屬委建、買賣、租賃之混合契約，即被告等共同出資，而由原告提供土地，並代
    為發包、代購材料建築樓房，唯以原告名義請領建造執照並於房屋完成後，所有
    權登記為原告所有即產權鎮有之條件及原告應以受讓系爭樓房應繳納之總價款抵
    充九年十一個月之租金分期扣繳，並自工程驗收接通水電之日起算上開九年十一
    月之租金為雙方應負同時履行義務之買賣條件，此有雙方簽訂之改建條件訂約書
    及被告書立之切結書可証，唯上開二種文書均由原告執有，為此敬請命原告提出
    以明真象。旋經被告等依約履行，除書立切結交予原告，並協助原告為系爭大樓
    之登記名義人，七十年間復經原告辦妥所有權登記在案。詎原告於辦妥系爭大樓
    之所有權後，竟然違約故意不完成水電設備、或藉口前開九年十一個月租金係自
    六十九年七月一日起算，是自七十九年六月起須再另簽租約，或謂被告等應自七
    十九年六月起須另繳租金，或藉口被告等因未簽訂租約，故不裝設水電設備，是
    因可歸責於原告故意不完成水電設備，無法提供適合於被告使用租賃物之事由，
    致被告未能與原告簽訂租約。又兩造租約既尚未簽訂，原告依原約定應以九年十
    一月之租金分期抵充系爭大樓之總價款將無從計付，從而被告依法自得主張同時
    履行抗辯，並繼續占用系爭大樓。被告主張有權占有之權源是物權亦是債權。因
    系爭建築物之改建費用及什費均由被告等負擔，原告不負任何費用，被告為建築
    物事實上之起造人，亦即在兩造間，被告為建築物之事實上所有權人，在計租條
    件尚未成就前，在兩造間事實上建築物之產權尚未移轉。蓋土地法第四十三條所
    謂登記有絕對效力，係為保護第三人起見，將登記事項賦予絕對真實之公信力。
    但於保護交易安全之必要限度外，對於登記前已取得不動產物權者與登記名義人
    相互間，登記名義人對於原真正權利人即不得主張其權利，從而系爭大樓既係由
    被告等共同出資興建之建築物、被告等依法取得系爭大樓之所有權，是項法律事
    實，不容現登記名義人之原告所否認，是以原告主張被告等無權占有系爭大樓請
    求遷讓，依法顯然無據。而建築物（房屋）未完成前，甚至未建造前，兩造即在
    改建條件約定以建築費用抵充將來之租金，是以兩造所成立的僅是一個租賃預約
    ，否則原告何以溯自七十年間起至目前仍頻頻催促被告要與之訂立租賃契約。從
    而被告占有使用現在房屋，除係緣於被告自己出資興建為事實上所有權人外，乃
    本於兩造間之租賃預約占有。
二、按上開兩造合議（或協議）內容明載：在九年十一個月中各承租人負擔房屋稅、
    水電費等費用云云，申言之，兩造間之租賃關係應自九年十一個月起算之日旋即
    成立，又既約定在九年十一個月抵充租金之期間應由各承租人應負擔房屋稅、水
    電費，足見上開抵充租金之九年十一個月期間之起算日，非僅兩造租賃關係成立
    日，且原告提供之租賃物應備有課征房屋稅、水電費之設備始足相當，從而始有
    應由各承租人負擔之問題存在，是兩造達成協議之真意，顯係以水電工程完竣，
    由原告供應水電後，始簽訂租約並起算九年十一個月之租金，事理臻為明顯。
三、按出租人應以合於所約定仗用、收益之租賃物交付承租人，為民法四二三條明定
    ，又水電為民生每天最基本最極需之必要物資，系爭樓房圴係市場上之店舖，衡
    情、店舖比一般住家亟需水電以供營業，申言之，無水電將失其承租之效益。被
    告等因原告違約迄今未能提供水電交付合於約定使用收益狀態之設備予被告，致
    被告等對於系爭樓房未能達成適合於上開通常效用之使用而未同意簽訂租約。諸
    此以可歸責於原告違約之事由致雙方未能簽訂租約之原因，被告等自得主張同時
    履行之抗辯權，況被告等同意將系爭樓房所有權登記名義為原告所有，已履行完
    竣，原告仍堅拒履行完成提供水電之約定，是原告於雙方完成租約簽訂前，遽請
    求被告等支付租金，依法自屬無據。
四、依改建店舖條件第七條預收租金期間為九年十一個月，而以建築物使用許可證核
    准之月起算，果兩造未再另行協議，當以建築物竣工取得使用執照為九年十一個
    月預收租金之起算，嗣因原告之重大過失，即當時之鎮長林顯賢及建設課課員劉
    清海等人因本件改建工程涉嫌官商勾結舞弊營私受調查，復因原告與本件改建工
    程承包商有發營造廠有工程款問題原告被訴，原告再三遲延違約，致兩造原約定
    應於六十四年六月卅日竣工之改建工程，直至七十年十一月間始取得使用執照；
    被告有鑒於使用執照，原告竟延宕六年五個月之久才取得，被告為恐申請供水電
    原告亦有延宕之虞，故兩造方有就供水電後起算租金之協議。兩造既有供水電後
    起算租金之協議，自應自供水電起開始計算租金，詎原告違約除遲遲未申請供水
    電外，竟數度催促被告等應先辦妥租賃契約後始願接通水電，是供水電既是計算
    租金之停止條件，在條件未成就前，租金當無從起算。
五、七十九年七月間，被告先則以代表人李溪泉名義向原告請求按原約定條件於接送
    水電後扣抵九年十一月之改建工程費，續則提起訴願，案經高雄縣政府以事件屬
    於私經濟行為而駁回。被告無奈旋於八十年元月起至同年十二月前後四度請求原
    告按前開約定履行，於接通水電後，雙方始訂立租約，抵扣改建工程款九年十一
    個月租金，此有被告先後於八十年一月二十八日、八十年三月二十五日、八十年
    四月份、八十年十二月二十日向原告之函文，及原告七十四年四月廿四日岡鎮建
    字第六五二八號函可証，復由原告為圖掩飾此約定，而拒絕提出兩造之協議約定
    ，即益徵兩造確有接通水電後起算租金之約定。然原告迄今仍置諸不理。是本件
    純係因可歸責原告之事由致被告等末與原告簽訂租賃契約。職是系爭樓房被告等
    原借用戶既已依兩造協議履行完竣，且書立切結將所有權登記為原告所有，從而
    被告復依兩造約定，基於共同出資就改建完成之系爭樓房於原告依約履行前占有
    使用，自非無權占有，是原告以被告等無權占有為由請求被告等遷讓，依法自屬
    無據。
六、又原告應申請提供水電既是起算租金之條件，且確實溯自六十四年間起迄至八十
    年間止，兩造確有就租金協議十餘次，原告更於七十一年五月一日岡鎮建字第六
    三三一函文之主旨，明白揭櫫：有關本鎮文賢、平安兩市場外圍店舖興建其租金
    起算日計算等問題研討，訂於同年五月七日下午二時三十分協議。足徵兩造確有
    就租金起算日進行協商，原告復又提呈一份同意書述稱係：經七十一年十二月一
    日協議，更益証兩造數度就計算租金之起算日迭有協議；而被告等人亦多次函原
    告，請依最初約定，自接通水電之日起算九年十一月抵充租金，及原告七十四年
    四月廿四日岡鎮建字第六五二八號函，兩造確有自接通水電後起算九年十一月抵
    充租金至明。
七、原告舉岡山鎮民代表會第十二屆第四次臨時大會提案及同意書，主張被告等與原
    告已協議自六十九年七月一日起計算租日云云。但查兩造於六十二年間因改建條
    件，而協議約定係以原告完成水電設備起算九年十一個月之租金，嗣因原告違約
    ，屢召協議或三番兩次或假藉鎮民代表施壓，唯被告始終堅持原協議之約定，即
    九年十一個月租金之抵充以原告完成水電設備日之起算。是原告所舉上開同意書
    顯與事實不符，被告等予以否認，且衡情上開事項之起算日攸關被告等權利甚鉅
    ，豈猶如原告所舉之同意書僅載：同意於六十九年七月一日起計算，斯此草率，
    既無簽立同意書之日期，又無具體內容，又如原告所言既提出臨時大會提案，且
    如其所述經七十一年十二月一日協議係屬經兩造協議之文書，為何對於協議之程
    序、內容或過程等項紀錄，竟全付闕如，矧既屬經兩造協議而成立之文書，唯其
    達成協議之內容，為何與協議人簽署二者分別相互離異，且又另書立所謂之同意
    書，富具獨立性而與協議內容各別成立而分開之，斯此種種顯與經驗法則相互違
    背，足証是項同意書不實在。另查系爭文賢市場係屬市場營業用之大樓，原告於
    七十年十一月始取得使用執照。足見原告於六十九年七月一日顯然尚未能依法申
    請或取得水電設備、職是從事營業行為之被告等豈能同意在缺水無電之情況下開
    始營業或起算租金，是原告所言，顯違常情且與事實不符，不足採信。被告否認
    有同意租金自六十九年七月一日起算。查原告以被告等人已簽立自六十九年七月
    一日起計租之同意書為由而提起本件訴訟，雖經証人朱古玉於鈞院八十九年度訴
    字第九二一號到庭証稱同意書係由另兩位管理員持去要被告簽名同意，然被告否
    認有此事實，自應有再傳訊該二名管理員到庭為証，俾明真象之必要。
八、被告並無代原告履行供水電及設備完成之義務。被告未曾持有使用執照，依法不
    能申請合法之水電設備，被告於改建前均是原承租戶，改建前當時之租金每月僅
    六十元，被告為配合鎮公所繁榮地方竟花費四十幾萬元之鉅改建，依當時市價該
    筆花費可在外買二、三棟樓房，詎原告竟將二百九十天之完工期，延宕七、八年
    之久才領得使用執照。原告已違約背信在先，被告為求生活陸續遷入違法私接（
    借）水電，隨時有遭斷水斷電之苦，迄今尚未能向自來水公司及電力公司申請合
    法供水電，原告聲稱被告已代為履行完畢，顯係矇混無據之詞，本末倒置。又被
    告已將全部工程費用（包括裝水電工程費用）繳付原告完畢，並無任何欠款，原
    告自應有完成全部工程及申請合法供水電之義務，除原告未合法聲請供水電外，
    樓梯、扶手、窗戶、門均係被告自行安裝完成，然被告並無代為履行之義務，原
    告辯稱被告代為履行完畢顯乏有據。
九、另查証人林顯賢為本件系爭建築物改建當時之原告法定代理人，其所述偏頗原告
    在所難免，雖証稱已記不清楚有無上開供水電後計租之協議，若有，應有協議書
    。是以原告自有提出兩造歷年來十餘次協議內容，以供鈞院審酌之必要。復由當
    時改建市場委員即証人劉照男、陳贊生及程仲義到庭一致証稱確有供水電後計租
    之協議，原告更應提出兩造歷年來之協議，俾明真象。
十、又查原告虛偽不實，對於本件據以請求之原因、事實等項陳述前後彼此矛盾不一
    ，就上開系爭大樓改建條件合約書或切結書，於庭審命其提出，先時推卸稱無此
    資料，續則稱資料已滅失，或稱因水災而已不存在，最後又稱查詢後再呈報，顯
    見原告故意暗藏玄機，而合約內容雙方早已約定臻明，被告等曾出具切結且均由
    原告所持有。
十一、原告提呈之店舖租賃契約書並未合法成立。按租賃契約者，由二人以上意思表
      示一致而成之雙方行為，乃一雙務契約。原告固提呈一份岡山鎮公有市場店舖
      改建店舖租賃契約書，以証明雙方訂有租賃契約。惟查該契約訂約日期僅載中
      華民國六十年，顯然係在本件系爭店舖建造完成前，甚至尚未改建前即預先書
      立，是以，充其量僅能証明係租賃之預約，並非租賃本約已甚為灼明。又該契
      約書被告固有預為簽名，然原告並未簽名或蓋章，從而該租賃契約依法並未生
      效而合法成立。原告以此契約書主張兩造已成立租賃關係顯乏有據    。
十二、被告固有於六十一年簽立岡山鎮第三公有市場外圍店舖，以預收租金方式改建
      四樓店舖之改建條件及立下切結書，於第七條規定：預收租金期間定為九年十
      一個月，以建築物使用許可證核准之月起算，縱因兩造後來有供水電後起算租
      金之協議，預收租金期間定為九年十一個月，兩造均未更改，此為兩造所不爭
      執。是以九年十一個月是兩造預收租金期間，並非房屋租賃期間。縱認兩造有
      租賃契約，亦尚未合法終止。按租賃期限屆滿後，承租人仍為租賃物之使用收
      益而出租人不即表示反對之意思者，視為以不定期限繼續契約。又租賃有期限
      者其租賃關係於期限屆滿時消滅。未定期限者，各當事人得隨時終止契約。但
      有利於承租人之習慣者，從其習慣。前項終止契約，應依習慣先期通知。分別
      為民法四百五十一條及第四百五十條所明定。而預收租金屆滿後，僅原告應依
      該改建條件第八條規定須依照省令規定核定每承租人應納租金，並非預收租
      金屆滿租期亦隨即屆滿，或租賃契約當然終止，又原告從未對被告合法終止租
      約，揆諸上揭法律規定，原告主張兩造目前已無租賃關係，顯無理由甚明。
十三、原告另以其受相當租金之損害，請求被告應返還相當於租金之利益，復以其出
      租同市場店舖訂有租金計算標準，依此標準計算被告等人應返還相當於租金之
      利益及給付每月清潔費六十元，然此標準為何，如何計算，於起訴狀竟付諸闕
      如。嗣於八十九年五月十七日於補充陳述狀固提呈臨時大會議案，租金計算方
      式、計算表及房屋稅繳款書等文件，惟文賢市場應負擔之管理費七十九萬一千
      三百八十四元係如何而來，憑據何在，均未舉証釋明，是以，其計算顯乏有據
      。又被告每人完納改建工程總價款為二十八萬四千八百零四元，得抵充九年十
      一個月租金，依此推算（二八四、八○四÷一一九個月＝二、三九三元）每月
      僅抵充租金二千多元，原告請求上萬元租金顯然過高。且被告所住房屋，原告
      均未向台灣電力公司及自來水公司申請水電供被告使用，而兩造六十一年間改
      建約定應於二百九十個工作天完成興建，惟由於原告涉嫌官商勾結營私舞弊，
      並與承包商因興建工程纏訟多年，建造八、九年始於七十年間才取得使用執照
      。嗣因被告均係改建前之承租戶，為維持生計方有取得執照前先行遷入之舉，
      然均係緣於原告先行違約未依期完工所致。但原告除未供水電外尚有多項工程
      如樓梯扶手、窗戶、門均由被告自行安裝完成，是以，原告仍以其他租賃戶之
      計算標準計算租金損害顯失公平。
參、證據：提出岡山鎮公所六十八年十月一日岡鎮字第一五八七○號、六十八年十月
    二十二日岡鎮財字第一六三七四號、七十九年六月三十日岡鎮建字第八五○一號
    、七十九年九月二十二日岡鎮服字第二二四九七號函、六十年三月十日約定書、
    李溪泉訴願書、高雄縣政府訴願決定書、李溪泉六十九年十月十四號存證信函、
    七十九年七月十六日函、被告八十年一月二十八日、三月二十五日、十二月二十
    日函、原告七十四年四月二十四日岡鎮建字第六五二八號函、六十四年三月十四
    日岡鎮建字第四○五二號、六十五年五月四日岡鎮代表會第○四四號、七十年二
    月三日岡鎮建字第一七五一號、七十一年五月一日岡鎮建字第六三三一號、七十
    一年七月十九日岡鎮建字第七五八七號、七十一年十二月十三日岡鎮建字第一七
    九八五號、七十一年十二月十四日岡鎮財字第一六六八○號、七十四年四月十二
    日岡鎮建字第五二一一號、七十七年四月五日岡鎮建字第四六六一號、七十九年
    十一月七日岡鎮建字第一四七九三號、八十年七月二十六日岡鎮建字第一○三五
    四號函各乙件、剪報影本二則為證，並請求訊問證人劉照男、陳讚生、程仲義、
    林顯賢及不知名之二位市場管理員。
Ｂ、被告戊○○部分：
壹、聲明：
一、原告之訴及假執行之聲請均駁回。。
二、若受不利之判決，願供擔保請准免假執行。
貳、陳述：
    被告戊○○為被告乙○○○之受雇人，非系爭坐落維新路三○號房屋之現占有人
    。
丙、本院依職權勘驗現場，查明系爭房屋占有使用情形。
    理    由
一、原告主張其所有之岡山鎮文賢市場，因原有建築老舊，而於六十一年間與原租用
    戶協議改建，條件為建築費及什費均由原承租戶負擔，視為原告先預收之九年十
    一月之租金，而以建築物使用許可證（即使用執照）核准之月起算租期，房屋產
    權則歸原告所有。惟因承包商之拖延，遲至六十五年初才完工，原承租戶難耐等
    候，紛紛於六十五年間逕自遷入營業，嗣於七十年十一月九日領到使用執照。後
    經原告與原承租戶協商，被告中之原承租戶即甲○○、庚○○○、己○○、乙○○○、辛○○○等五人同意自六十九年七月一日起算租期，奈被告甲○○五人遲
    不簽訂店舖使用契約，然渠等既早於六十八年或六十九年間遷入，依序占用文賢
    市場門牌號碼高雄縣岡山鎮○○路二十六號、二十七號、二十八號、三十號及三
    十二號四層樓房屋各一棟，且同意自六十九年七月一日起算租期，租賃關係已然
    成立，則以建築費用抵付租金之九年十一月租期，自六十九年七月一日起算，迄
    七十九年五月卅一日已經屆滿。迭經催告，被告甲○○五人均未再續訂租約，租
    賃關係已經消滅，其五人自屬無權占有系爭房屋，並應返還租賃物及給付相當於
    租金之不當得利。而原告出租同市場店鋪訂有租金計算標準，此標準係依「台灣
    省公有零售市場攤（舖）位租金及清掃費計算方式」所計算，並提經代表會審議
    通過，依此標準，被告甲○○、庚○○○、己○○、乙○○○、辛○○○五人應
    按月返還相當於租金之利益依序各為一一二六二元，一一三四五元，一一二六二
    元，一一三一七元、一一二○八元，及加計每月清潔費六十元。為此爰依民法第
    七百六十七條、第四百五十五條及不當得利規定，請求被告甲○○五人遷讓返還
    系爭房屋，及各自八十四年四月一日起至返還日止，按月給付相當於租金之利益
    及清潔費六十元。又被告丙○○○係被告甲○○之母，目前於被告甲○○無權占
    用之系爭維新路廿六號房屋經營生意，而被告戊○○則向被告乙○○○分租系爭
    維新路三十號房屋經商，同屬無權占用，亦應自系爭房屋中遷出，為此提起本件
    訴訟等語。
二、被告甲○○、庚○○○、己○○、乙○○○、辛○○○及丙○○○則以兩造就文
    賢市場改建條件所達成之協議係屬委建、買賣、租賃之混合契約，即被告等共同
    出資，而由原告提供土地，並代為發包、代購材料建築樓房，以原告名義請領建
    造執照並於房屋完成後，所有權登記為原告所有，及原告應以受讓系爭樓房應繳
    納之總價款抵充九年十一個月之租金，並自工程驗收接通水電之日起算，為雙方
    應負同時履行義務之買賣條件。嗣被告等依約履行，除書立切結交予原告，並協
    助原告為系爭大樓之登記名義人，七十年間復經原告辦妥所有權登記在案。惟被
    告占有使用系爭房屋，除係緣於被告自己出資興建為事實上所有權人外，乃本於
    兩造間之租賃預約有權占有。又依兩造之改建條件協議，約定在九年十一個月抵
    充租金期間，應由各承租人負擔房屋稅、水電費，足見抵充租金之九年十一個月
    期間之起算日，非僅兩造租賃關係成立日，原告提供之租賃物並應備有課徵房屋
    稅、水電費之設備始足相當，是兩造協議之真意，係以水電工程完竣，由原告供
    應水電後，始簽訂租約並起算租金甚明。且系爭房屋均係市場上之店舖，無水電
    將失承租之效益，被告於原告未能提供水電，交付合於約定使用收益狀態之設備
    予被告前，自得與原告訂立租約之請求，主張同時履行之抗辯權。而因原告之重
    大過失，再三遲延違約，致兩造原約定應於六十四年六月卅日竣工之改建工程，
    直至七十年十一月間始取得使用執照；被告有鑒於使用執照，原告竟延宕六年五
    個月之久才取得，為恐申請供水電原告亦有延宕之虞，故兩造方有就供水電後起
    算租金之協議，是供水電既是計算租金之停止條件，在條件未成就前，租金當無
    從起算。七十九年七月間，被告先以代表人李溪泉名義向原告請求按原約定條件
    於接送水電後扣抵九年十一月之改建工程費，續則提起訴願，案經高雄縣政府以
    事件屬於私經濟行為而駁回。被告無奈旋於八十年元月起至同年十二月前後四度
    請求原告按前開約定履行，於接通水電後，雙方始訂立租約，抵扣改建工程款九
    年十一個月租金，復由原告為圖掩飾此約定，拒絕提出兩造之協議約定，即益徵
    兩造確有接通水電後起算租金之約定。而溯自六十四年間起迄至八十年間止，兩
    造確有就租金協議十餘次，原告更於七十一年五月一日岡鎮建字第六三三一函文
    之主旨，明白揭櫫：有關本鎮文賢、平安兩市場外圍店舖興建其租金起算日計算
    等問題研討，訂於同年五月七日下午二時三十分協議。足徵兩造確有就租金起算
    日進行協商，原告復又提呈一份同意書述稱係：經七十一年十二月一日協議，更
    益証兩造數度就計算租金之起算日迭有協議；而被告等人亦多次函原告，請依最
    初約定，自接通水電之日起算九年十一月抵充租金，及原告七十四年四月廿四日
    岡鎮建字第六五二八號函，兩造確有自接通水電後起算九年十一月抵充租金至明
    。原告所舉岡山鎮民代表會第十二屆第四次臨時大會提案及同意書，主張兩造已
    協議自六十九年七月一日起算租金云云，違反兩造原協議，與事實不符，且衡情
    租金之起算日攸關被告等權益甚鉅，自無既無簽立同意書之日期，又無具體內容
    之草率之理。又原告既提出臨時大會提案，且如其所述經七十一年十二月一日協
    議係屬經兩造協議之文書，為何對於協議之程序、內容或過程等項紀錄，全付之
    闕如，其達成協議之內容，為何與協議人簽署二者分別相互離異，且又另書立所
    謂之同意書，富具獨立性而與協議內容各別成立而分開之，斯此種種顯與經驗法
    則相互違背，足証是項同意書不實在。另查系爭文賢市場，原告於七十年十一月
    始取得使用執照。足見原告於六十九年七月一日顯然尚未能依法申請或取得水電
    設備、職是從事營業行為之被告等豈能同意在缺水無電之情況下開始營業或起算
    租金，是原告所言，顯違常情且與事實不符，不足採信。訴外人朱古玉於鈞院八
    十九年度訴字第九二一號到庭証稱系爭同意書係由另兩位管理員持去要被告簽名
    同意，然被告否認有此事實，自有再傳訊該二名管理員到庭為証之必要。再者被
    告並無代原告履行供水電及設備完成之義務。被告未曾持有使用執照，依法不能
    申請合法之水電設備，原告聲稱被告已代為履行完畢，顯係本末倒置。又被告已
    將全部工程費用（包括裝水電工程費用）繳付完畢，原告自有完成全部工程及申
    請合法供水電之義務，除原告未合法聲請供水電外，樓梯、扶手、窗戶、門均係
    被告自行安裝完成，然被告並無代為履行之義務，原告辯稱被告代為履行完畢顯
    乏有據。另查証人林顯賢為系爭房屋改建當時之原告法定代理人，所証稱已記不
    清楚有無上開供水電後計租之協議，若有應有協議書。復由當時改建市場委員即
    証人劉照男、陳贊生及程仲義到庭一致証稱確有供水電後計租之協議，原告更應
    提出兩造歷年來十餘次之協議，俾明真象。又查原告對於本件據以請求之原因、
    事實等項陳述前後彼此矛盾不一，就上開系爭大樓改建條件合約書或切結書，於
    庭審命其提出，先時推卸稱無此資料，續則稱資料已滅失，或稱因水災而已不存
    在，最後又稱查詢後再呈報，顯見合約內容雙方早已約定臻明，被告等曾出具切
    結且均由原告所持有。另原告固提呈一份岡山鎮公有市場店舖改建店舖租賃契約
    書，惟查該契約訂約日期僅載中華民國六十年，顯然係在本件系爭店舖建造完成
    前即預先書立，僅能証明係租賃之預約，並非租賃本約。又該契約書被告固有預
    為簽名，然原告並未簽名或蓋章，從而該租賃契約並未合法成立生效。原告以此
    契約書主張兩造已成立租賃關係顯乏有據。況九年十一個月是兩造預收租金期間
    ，並非房屋租賃期間。是退萬步言，縱預收租金期限已屆滿，亦僅被告應依該改
    建條件第八條規定，依照省令規定核定每承租人應納租金，並非預收租金屆滿，
    租期亦隨即屆滿，或租賃契約當然終止。又原告從未對被告合法終止租約，揆諸
    民法四百五十一條及第四百五十條規定，原告主張兩造目前已無租賃關係，顯無
    理由甚明。原告另以其出租同市場店舖訂有租金計算標準，計算被告等應返還相
    當於租金之利益及給付每月清潔費六十元，然文賢市場應負擔之管理費七十九萬
    一千三百八十四元憑據何在，均未舉証釋明，其計算顯乏有據。又被告每人完納
    改建工程總價款為二十八萬四千八百零四元，得抵充九年十一個月租金，每月僅
    抵充租金二千多元，原告請求上萬元租金顯然過高。且被告所住房屋，原告均未
    向台灣電力公司及自來水公司申請水電供被告使用，並建造八、九年始於七十年
    間取得使用執照。嗣因被告均係改建前之承租戶，為維持生計方有先行遷入之舉
    ，然均係緣於原告先行違約未依期完工所致。此外尚有多項工程如樓梯扶手、窗
    戶、門均由被告自行安裝完成，是以原告仍以其他租賃戶之計算標準計算租金損
    害顯失公平等語資為抗辯。
三、被告戊○○則以其為被告乙○○○之受雇人，非系爭坐落維新路三○號房屋之現
    占有人等語置辯。
四、原告主張其所有之岡山鎮文賢市場，於六十一年間與原租用戶協議，改建條件為
    建築費及什費均由原承租戶負擔，視為原告先預收之九年十一月之租金，而以建
    築物使用執照核准之月起算租期，房屋產權則歸原告所有。被告中之原承租戶即
    甲○○、庚○○○、己○○、乙○○○、辛○○○等五人雖未簽訂店舖使用契約
    ，然被告甲○○五人早於六十八年或六十九年間遷入，依序占用文賢市場門牌號
    碼高雄縣岡山鎮○○路二十六號、二十七號、二十八號、三十號及三十二號四層
    樓房屋各一棟之事實，業據原告提出文賢市場配置圖、建物登記謄本、第三市場
    店舖未改建前承租人名冊、八十八年度高雄縣稅捐稽徵處房屋稅繳款書、岡山鎮
    第三公有市場外圍店舖以預收租金方式改建四樓店舖條件、岡山鎮公有文賢市場
    店舖改建四樓店舖租賃契約書等件為證，且經被告甲○○五人自認屬實，復有本
    院勘驗現場筆錄在卷可按，堪信原告此部分之主張為真實。
五、原告又主張經原告與原承租戶協商，被告甲○○、庚○○○、己○○、乙○○○
    、辛○○○等五人同意自六十九年七月一日起算租期，租賃關係已經成立，則迄
    至七十九年五月卅一日租賃期間屆滿，迭經原告催告，被告甲○○五人未再續訂
    租約，租賃關係已經消滅，被告甲○○五人自屬無權占有系爭房屋等語，雖為被
    告甲○○五人所否認，並以前揭情詞置辯。惟查：
（一）按委建契約，乃指當事人約定，一方委託他方建築房屋之契約；稱買賣者，謂
      當事人約定一方移轉財產權於他方，他方支付價金之契約；而稱租賃者，則係
      當事人約定，一方以物租與他方使用、收益，他方支付租金之契約。可知委建
      性質上屬於委任契約，買賣係以標的物所有權之移轉為契約標的，而租賃則不
      移轉標的物之所有權，僅將標的物之使用、收益權交付承租人為其契約特質，
      此三者在法律上之要件、效力各有不同，不容相混。經查系爭文賢市場四樓店
      舖之改建條件，係一律以預收租金方式，建築費用及什費均由承租戶負擔，原
      告不負任何費用，而以原告名義申請建築，房屋產權歸原告所有，並以承租戶
      負擔之建築費用及什費作為原告預收之九年十一個月租金乙節，為被告甲○○
      五人所自承，並有原告提出而被告甲○○五人不爭執其真正之岡山鎮第三公有
      市場外圍店舖以預收租金方式改建四樓店舖條件及切結書各五件在卷可稽，顯
      見兩造就系爭房屋改建之真意，係以原告預向被告甲○○五人收取九年十一個
      月租金，充作原告改建系爭文賢市場之費用，改建後系爭房屋之所有權仍歸原
      告所有，但原告應於改建完成後將系爭房屋交付被告甲○○五人使用收益甚明
      。則被告甲○○五人所交付之款項，僅為原告本於出租人身分所預收之九年十
      一個月租金，而非被告甲○○五人以自建房屋意思而出資委由原告興建系爭房
      屋，兩造就系爭房屋僅達成有關租賃協議之情，堪以認定。是被告甲○○五人
      辯稱系爭改建條件協議係屬委建、買賣與租賃之混合契約，被告甲○○五人為
      系爭房屋之事實上所有人云云，顯然混淆各該契約之要件及效力，並違反兩造
      之真意，自不足採。又查租賃預約效力僅為預約當事人將來有簽訂租賃本約之
      義務，於預約當事人尚未簽訂租賃本約前，究不能謂租賃預約之承租人有合法
      占有租賃物之權利，是被告甲○○五人辯稱其本於兩造就改建條件所成立之租
      賃預約有權占有系爭房屋云云，顯乏所據，並不可採。
（二）次查依岡山鎮第三公有市場外圍店舖以預收租金方式改建四樓店舖條件第四條
      約定：「各承租戶之改建面積以現有建築面積為準，不得擴大：：」等語，及
      第十二條約定：「興建前各承租戶應與原告訂定租賃契約，並於預收租金期間
      屆滿時另定租賃契約，各承租戶不得藉詞拒辯。」等語，互核系爭改建條件及
      切結書乃簽訂於六十一年間，較被告甲○○五人自認為真正之甲○○、庚○○○、己○○之父張清風、乙○○○、辛○○○之夫黃水來簽訂之岡山鎮公有文
      賢市場店舖改建四樓店舖租賃契約書訂定日期之六十年間，早了一年。參以證
      人即系爭文賢市場興建委員會委員程仲義亦證稱：伊是興建委員，應該有簽岡
      山鎮公有文賢市場店舖改建四樓店舖租賃契約書等語，且該租賃契約書上雖無
      原告之簽名，但已有原告及其法定代理人之印文，顯見兩造於系爭文賢市場改
      建前，雙方已就改建後之系爭房屋成立租賃乙事相互意思表示一致。再稽之該
      岡山鎮公有文賢市場店舖改建四樓店舖租賃契約書上分別有租賃期間及以興建
      所需一切經費作為被告甲○○五人應付九年十一個月租金之記載，雖當時因尚
      未開始興建，所以未有承租店舖坐落及面積之記載，惟該租賃契約書第一條已
      載明：「岡山鎮公有文賢市場店舖改建為四樓店舖，其所需基地由甲方（即原
      告）將拆除原告店舖之原址提供之，以乙方（即被告甲○○等五人）承租現有
      建築面積為改建面積：：：」等語，足見兩造真意係就原承租戶之原承租建築
      面積為系爭租賃契約之租賃標的甚明，兩造就租賃契約所必要之租賃標的、期
      間及租金等重要事項，已互相意思表示一致，是兩造間就系爭房屋已成立租賃
      契約之本約而非預約甚明。則被告甲○○五人以系爭租賃契約書簽訂於改建前
      之六十年，且原告並未簽名或蓋章，辯稱該租賃契約並未合法成立生效云云，
      自不可採。
（三）再查依岡山鎮第三公有市場外圍店舖以預收租金方式改建四樓店舖條件第七條
      記載：「預收租金期間定為九年十一個月，以建築物使用許可證核准之月起算
      」等語，已表明兩造原約定就系爭房屋預收租金抵充之起算日期。至其上另有
      「在九年十一個月中各承租人應負擔房屋稅、水電費等費用」等語之記載，僅
      表明在扣抵該九年十一個月約定或協租金期間，系爭房屋之房屋稅及水電費由
      各承租人負擔之問題，尚不涉及兩造就系爭房屋租約之訂定及供應水電時期之
      約定。參以證人即系爭文賢市場改建當時之鎮長林顯賢證稱：「我於五十七年
      至六十七及六十八年間任岡山鎮長。系爭文賢市場是我鎮長任內改建，：：：
      ：：：：：：：：在我任內系爭房屋尚未竣工，水電也未接，所以應該尚未就
      系爭房屋水電問題進行協調：：：」等語；互核證人即系爭文賢市場興建委員
      劉照男到庭證稱：「因為系爭市場改建期間超過原約定之二年，所以原占用戶
      就先搬進去，當時尚未竣工之房屋內沒有水電，所以原占用戶就與當時之林鎮
      長，在鎮公所二樓舉行協調會，重點為租期應從何日起算，我們要求使用執照
      核下，接通水電，再起算租約，：：：」等語，顯見縱有被告甲○○五人所稱
      之供水電後起算租期之協議乙節，亦應在系爭文賢市場改建二年後始發生，於
      系爭文賢市場改建前，兩造並未就系爭房屋應先供應水電，始起算九年十一個
      月租期乙事為約定或協議。是被告甲○○五人以上開改建條件第七條約定，抗
      辯兩造之真意，係以水電工程完竣，由原告供應水電後，始簽訂租約並起算租
      金，兩造就改建條件達成之協議，係被告同意改建完成後，將系爭房屋所有權
      登記為原告所有，惟原告應於二年內改建完成並按原店舖占有使用戶所改建之
      房屋出租予被告等，且自工程驗收後，接通水電之日起，以系爭被告甲○○五
      人共同出資改建之總價款抵繳九年十一個月租金等事項，由雙方互負同時履行
      之條件云云，核與上開改建條件約定之本旨不符，尚不足取。
（四）復查原告與被告甲○○五人於六十年間已就系爭房屋成立租賃契約乙節，已如
      前述，且原告於七十一年十二月十七日達成降至六十九年七月份起起算租期，
      如承租戶同意者請簽名，俾送代表會議決。未到場者由市場管理員按戶送簽之
      結論，被告甲○○五人並於七十一年間簽訂同意書，同意於六十九年七月一日
      起計租之情，亦有原告提出之同意書、岡山鎮民代表會第十二屆第四次臨時會
      提案及七十一年五月七日、七月二十六日、十二月十七日就岡山鎮文賢、平安
      市場租金起算日計算等諸問題研討之協調會紀錄在卷可按，被告甲○○五人復
      不爭執前開同意書上有關其簽名之真正，足見兩造於六十年間就系爭房屋成立
      之租賃契約，至六十九年七月一日計租日起即已生效，並開始計租。雖證人劉
      照男、程仲義及被告庚○○○之夫陳讚生均證稱：原承租戶與原告當時鎮長林
      顯賢及建設課長協調同意以使用執照核發，接通水電之日起算預收租金期間云
      云，惟證人分別係系爭文賢市場之原承租戶或被告親人，與被告甲○○五人利
      害與共，是其證言是否可採，已非無疑。參以證人林顯賢所證述：在伊任內系
      爭房屋尚未竣工，水電也未接，所以應該尚未就系爭房屋水電問題進行協調等
      語；再稽之被告抗辯兩造另有就供水電起算租金之協議云云所提出之證物，其
      中岡山鎮公所七十一年五月一日岡鎮建字第六三三一號函召開之同年月七日研
      討會，承租戶係請求照合約以使用執照領取後起算並接通水電，惟最後對於租
      期何時起算並無結論；七十一年七月十九日岡鎮建字第七五八七號函召開之同
      年月二十六日研討會中，租戶有表明已繳清工程款並繳完消防栓款者可否先辦
      接水電工作之議，並提出租期起於何時，終於何日之問題，且於該日會議中，
      平安市場承租戶建議依照改建條件之約定，以使用執照核准日起算，原告鎮長
      先主張自六十七年十二月廿六日起算，嗣退讓主張自六十八年一月一日起算，
      並請各承租戶考慮同意，且表示簽訂租約之後即辦理水電接裝等語，惟是日仍
      無達成協議。迨至七十一年十二月十三日岡鎮建字第一七九八五號函所召開之
      同年月十七日協調會中，原告仍與承租戶就租期之起算日各有不同主張，其中
      證人程仲義與陳讚生同意自發照日起計租，陳讚生並提出租期洽妥，何時接通
      水電之問題，有卷附之七十一年五月七日、七月二十六日、十二月十七日就岡
      山鎮文賢、平安市場租金起算日計算等諸問題研討協調會紀錄可稽，並為被告
      甲○○五人所不爭執，足見原告與各承租戶間就系爭文賢市場改建後之九年十
      一個月租期起算日，在七十一年十二月十七日前，尚無被告所稱原告已同意自
      供水電後起算租期之協議情事。而被告另提出之岡山鎮公所六十八年十月一日
      岡鎮字第一五八七○號、六十八年十月二十二日岡鎮財字第一六三七四號函分
      別係通知或函覆訴外人李溪泉有關工程費之問題；七十九年六月三十日岡鎮建
      字第八五○一號函係通知李溪泉重新收取租金及清掃費；七十九年九月二十二
      日岡鎮服字第二二四九七號函係函覆李溪泉尚未接通水電之原因；六十年三月
      十日之約定書係約定有關被告甲○○等原承租戶與承包商就改建工程週轉金及
      改建工程進度等事項之約定；七十四年四月二十四日岡鎮建字第六五二八號函
      係檢送文賢市場裝設水電表發生差額乙案之協調會議記錄；六十四年三月十四
      日岡鎮建字第四○五二號函係通知李溪泉就第三公有市場店舖改建一期工程召
      開研討會；六十五年五月四日岡鎮代表會第○四四號函係通知各承租戶召開興
      建岡山鎮市場店舖工程協調會議；七十年二月三日岡鎮建字第一七五一號函係
      通知各單位及承租戶就岡山鎮平安、文賢市場店舖住宅建築工程建物使用執照
      申請核發有關事項召開協調會議；七十一年十二月十四日岡鎮財字第一六六八
      ○號函係通知李溪泉等人召開文賢市場外圍店舖改建時，借用原水果市場臨時
      攤位歸還協調會；七十四年四月十二日岡鎮建字第五二一一號函係通知李溪泉
      為公有文賢市場外圍店舖改建工程裝設水電表，承包商與承租戶發生差額事項
      召開協調會議；七十七年四月五日岡鎮建字第四六六一號函係通知尚未辦妥租
      賃契約租戶協商市場店舖租賃事宜；七十九年十一月七日岡鎮建字第一四七九
      三號及八十年七月二十六日岡鎮建字第一○三五四號函則均係邀同文賢市場外
      圍店舖租戶就收取租金事宜召開協調會議，可知前開函文均未提及有關原告就
      系爭九年十一個月租期之起算日召開協議或協調會乙事，有各該函文附卷可考
      ，益證證人劉照男、程仲義及陳讚生之上開證言之不實。至李溪泉六十八年十
      月十四日之存證信函，李溪泉訴願書、高雄縣政府訴願決定書、李溪泉六十九
      年十月十四號存證信函、李溪泉七十九年七月十六日函，被告八十年一月二十
      八日、三月二十五日及十二月二十日函內，雖有表明兩造最初約定係接通水電
      起算九年十一個月租期云云，惟此僅係王溪泉或被告甲○○等人片面製作，且
      未經被告承認，尚不足以證明兩造確已達成以接通水電起算九年十一個月租期
      之合意。是被告甲○○五人以上開函文及證人劉照男、程仲義及陳讚生之證詞
      ，辯稱兩造有供水電後計租之協議，並依民事訴訟法第三百四十二條及第三百
      四十三條規定，命原告提出兩造歷年來十餘次之協議內容云云，尚未能釋明其
      說，此外，被告甲○○五人均僅空言否認原告提出之前開計租起算同意書之真
      正，自均不足採。本院自無命原告提出被告甲○○五人所稱之各次協調會記錄
      及傳訊提交系爭同意書予被告甲○○五人簽名之二位管理員之必要。
（五）次按民法第四百五十一條所定出租人於租期屆滿後須即表示反對之意思，始生
      阻止續租之效力。意在防止出租人於租期屆滿後，明知承租人就租賃物繼續使
      用收益而無反對之表示，過後忽又主張租賃關係消滅，使承租人陷於窘境而設
      ，並非含有必須於租期屆滿時，始得表示反對之意義存在。故於訂約之際，訂
      明期滿後絕不續租，或續租應另訂契約者，仍難謂不發生阻止續約之效力，分
      別有最高法院五十五年度台上字第二七六號判例及八十三年度台上字第三０六
      五號判例可資參照。經查兩造間就系爭房屋之租賃契約雖遲至六十九年七月一
      日起計算租期始生效，惟兩造既於六十年間就系爭房屋租賃事宜成立租賃契約
      ，該租賃契約所約定之條款，除與兩造嗣後達成之自六十九年七月一日起算租
      期乙節相違，應視為後約已更改前約而無效外，對於兩造自有效力。而稽之兩
      造成立之系爭岡山鎮公有文賢市場店舖改建四樓店舖租賃契約書第四條約定：
      「本契約期間定為九年十一個月，：：：：：：：：至期限屆滿前，乙方（即
      被告甲○○五人）應依照當時政府規定之租約期間及租金，另定書面契約，如
      有拒絕者，視為放棄繼續承租論。」等語，顯見原告就被告甲○○五人於系爭
      九年十一個月租期屆滿時，除另與原告簽訂新的書面租賃契約外，已預先表明
      不願繼續將系爭房屋出租予被告甲○○五人之意思。參以原告分別於七十九年
      十一月七日及八十年七月二十六日以七十九年十一月七日岡鎮建字第一四七九
      三號及八十年七月二十六日岡鎮建字第一○三五四號函通知文賢市場外圍店舖
      租戶就收取租金事宜召開協調會議，並於八十七年九月二十三日以存證信函通
      知被告甲○○五人於八十七年十月七日前依法辦理租賃契約並繳清滯欠款項，
      否則將依法提出訴訟等情，亦有各該函文及存證信函存卷可參，益見原告自系
      爭房屋租期迄七十九年五月三十一日屆滿時起，對被告甲○○五人仍占有使用
      收益系爭房屋乙事，並無不即為表示反對之情狀。參照前開判例說明，被告甲○○五人辯稱就兩造系爭房屋已成立不定期限租賃契約云云，自屬無據，尚不
      足採。至兩造簽訂之系爭改建條件第八條所約定：「預收租金屆滿後依照省令
      規定核定每承租人應繳納租金，抗繳者依照市場管理規則之規定收回公開招租
      ，各承租戶不得異議。」等語，僅表明預收租金期滿後，原告核定繳納租金之
      依據，及各承租戶抗繳者之處理，尚不得視為兩造已有租期屆滿之當然更新租
      約之約定，況系爭改建條件第十二條已表明：「興建前各承租戶應與本所訂定
      租賃契約，並於預收租金期間屆滿時，另定租賃契約，各承租戶不得藉詞拒辦
      」等語，益見系爭改建條件第八條之記載非兩造間就系爭房屋租期之更新約定
      至明，是被告甲○○五人執系爭改建條件第八條約定，抗辯預收租金屆滿後，
      僅原告應依該條規定核定每承租人應納租金，並非系爭房屋租賃契約亦隨之消
      滅云云，並不可採。
（六）綜上所述，被告甲○○五人所辯兩造之改建條件係委建、買賣及租賃之混合契
      約，被告甲○○五人得本於系爭房屋之事實上所有權人及租賃預約占有系爭房
      屋，且依系爭改建條件第七條約定，兩造之真意，係以水電工程完竣，由原告
      供應水電後，始簽訂租約並起算租期，被告甲○○五人有以供水電起算租期之
      同時履行抗辯權，原告另並與被告甲○○五人達成同意自供水電起計算九年十
      一個月租期之協議，縱認系爭房屋租賃期滿，惟兩造已成立不定期租賃，原告
      並應依系爭改建條件第八條約定核定每承租人應納租金，而非系爭租賃契約隨
      之消滅云云，均屬無據，實不足取。原告主張兩造就系爭房屋改建條件之約定
      係租賃契約性質，而非租賃預約，亦無所謂委建、買賣契約情事，兩造於六十
      年間就系爭房屋已成立租賃契約，迨至被告甲○○五人同意自六十九年七月一
      日起計算租期時始已生效，系爭房屋租賃契約迄七十九年五月三十一日屆滿時
      起已經消滅，被告甲○○五人無權占有系爭房屋等情，堪以採信。
六、按租貸定有期限者，其租貸關係，於期限屆滿時消滅；又承租人於租賃關係終止
    後，應返還租賃物；又所有權人對於無權占有或侵奪其所有物者，得請求返還之
    ，對於妨害其所有權者，得請求除去之，民法第四百五十條第一項、第四百五十
    五條前段、第七六七條分別定有明文。又租約終止後，出租人除得本於租賃物返
    還請求權，請求返還租賃物外，倘出租人為租賃物之所有權時，並得本於所有權
    之作用，依無權占用之法律關係，請求返還租賃物，最高法院七十五年台上字第
    八０一號亦著有判例。查原告既為系爭房屋所有權人，且原告與被告甲○○五人
    間就系爭房屋之租賃關係已經消滅，被告甲○○五人復無得以對抗原告占有系爭
    房屋之正當權源，惟被告甲○○、庚○○○、己○○、乙○○○、辛○○○卻依
    序分別占用文賢市場門牌號碼高雄縣岡山鎮○○路二十六號、二十七號、二十八
    號、三十號及三十二號四層樓房屋各一棟，自均屬無權占有。參照首開說明，從
    而原告本於系爭房屋之所有權及出租人地位，依民法第七百六十七條及第四百五
    十五條規定，分別請求被告甲○○五人遷讓返還其所占有之系爭房屋即屬有據，
    應予准許。
七、次按無法律上原因而受利益，致他人受損害者，應返還其利益。雖有法律上原因
    ，而其後已不存在者，亦同，為民法第一百七十九條所明定。故其得請求之範圍
    ，應以他方所受之利益為度，非以請求人所受損害若干為準，而無權占有他人土
    地，可能獲得相當於租金之利益，為社會通常之觀念，亦有最高法院六十一年台
    上字第一六九五號判例可參，且房屋性質上與土地相同，所有權人得以出租收益
    ，是無權占有他人房屋所受之利益，自應同此見解。經查被告甲○○五人既無權
    占有系爭房屋全部，自係侵害原告權利，原告主張被告因而受有相當於租金之利
    益，致原告受有相當於租金之損害，參照前開說明，自屬可採。再按市場攤位之
    承租人，不僅在其承租之攤位得以營商，並得享受整個市場之特殊利益，其應付
    租金不僅為使用攤位之對價，且包括此項特殊利益之對價在內，自非普通之房屋
    兼土地之承租可比，不受土地法第九十七條及實施都市平均地權條例第四十八條
    所定，房租及地租最高限制之拘束，為最高法院五十四年台上字第一五二八號判
    例所明揭。經查原告請求被告甲○○五人返還相當於租金之不當得利，係依原告
    出租系爭房屋訂有之租金計算標準，該標準乃依台灣省公有零售市場攤（舖）位
    租金及清掃費計算方式核減為百分之七十計算，而台灣省公有零售市場攤（舖）
    位租金及清掃費計算方式則係依當年土地公告現值及市場建築物當年期不動產評
    定價格總額之百分之十加管理費計算，其他與原告訂約之文賢市場承租戶即依此
    標準給付租金等情，有原告提出之岡山鎮民代表會第十四屆第四次臨時大會提案
    、台灣省公有零售市場攤（舖）位租金及清掃費計算方式、岡山鎮文賢市場改建
    四樓店舖租金計算表及文賢市場外圍店舖改建三、四樓店舖使用契約各一件為證
    ；且系爭文賢市場乃由原告出租管理之商業市場乙節，為兩造所不爭執，足見被
    告甲○○五人得享有整個文賢市場之特殊利益，參照前開判例，原告請求被告甲○○五人給付相當於租金之不當得利，自不受土地法第九十七條及實施都市平均
    地權條例第四十八條規定之限制，是原告主張依上開標準計算被告甲○○五人應
    返還之無權占有系爭房屋之不當得利，實屬有據。被告雖又抗辯原告未提出被告
    應負擔管理費之依據，又被告甲○○五人繳納改建工程總價款為二十八萬四千八
    百零四元，抵充九年十一個月租金，每月僅抵充租金二千多元，原告請求上萬元
    租金顯然過高。且系爭房屋，原告均未向台灣電力公司及自來水公司申請水電供
    被告使用，並有多項工程如樓梯扶手、窗戶、門均由被告自行安裝完成，是原告
    以其他租賃戶之計算標準計算租金損害顯失公平云云。惟查原告所提出且為被告
    不爭執之臺灣省公有零售市場攤（舖）位租金及清掃費計算方式第四點，即明定
    管理費指人事費、水電費及基於市場管理所需要之事務費用，並以之為計算租金
    結構之一部分，應為使用系爭市場店舖房屋所必須支付對價之一，且系爭房屋因
    時空背景之變遷、社會進步及物價變動等情，本得因其價值之昇降，調整其租金
    ，自不得執以前之租金數額，為拒絕租金調整之藉口。至被告甲○○五人所辯系
    爭房屋之多項工程由均由被告自行安裝完成乙節，不僅未能舉證以實其說，且縱
    然屬實，亦僅屬被告甲○○五人得依系爭改建條件向原告主張權利之問題，究不
    得以之作為拒絕租金調整之事由，是被告前開抗辯均不足取。從而原告依前開計
    算租金之標準，分別請求被告甲○○、庚○○○、己○○、乙○○○、辛○○○
    ，自八十四年四月一日起至遷讓返還系爭房屋之日止，按月返還相當於租金之利
    益依序為一萬一千二百六十二元、一萬一千三百四十五元、一萬一千二百六十二
    元、一萬一千三百十七元、一萬一千二百零八元，並各加計清潔費六十元，為有
    理由，應予准許。
八、原告又主張被告丙○○○係被告甲○○之母，目前於被告甲○○無權占用之系爭
    維新路廿六號房屋經營生意，而被告戊○○則向被告乙○○○分租系爭維新三十
    號房屋經商，同屬無權占用，亦應自系爭房屋中遷出云云。惟已為被告戊○○所
    否認，辯稱其為被告乙○○○之受雇人等語。按受僱人、學徒或基於其他類似之
    關係，受他人之指示，而對於物有管領之力者，僅該他人為占有人，民法第九百
    四十二條定有明文。而所謂輔助占有人，重在其對物之管領，係受他人之指示，
    至是否受他人之指示，仍應自其內部關係觀之，所謂內部關係，即民法第九百四
    十二條所指受僱人、學徒或其他類似關係，亦有最高法院六十五年台抗字第一六
    三號判例可資參照。經查系爭維新路二十六號房屋之前由被告甲○○與原告訂約
    ，現由被告丙○○○及兒子二人與甲○○居住，被告丙○○○及兒子二人係因甲○○原因才居住於該處；而系爭維新路三十號房屋之在場人即被告黃幼一則係受
    僱於被告乙○○○，均於每日營業結束返回其家，並未住在系爭維新路三十號房
    屋等情，為原告所不爭執，且經本院勘驗屬實，有本院八十九年八月二日勘驗筆
    錄在卷可稽，足見被告丙○○○係基於其與被告甲○○之內部母子關係占有系爭
    房屋，被告黃幼一則係因其為被告乙○○○之受僱人始占有系爭房屋，堪以認定
    。是依前開說明，被告丙○○○及黃幼一均僅為被告甲○○及乙○○○之占有輔
    助人，自非系爭維新路二十六號及三十號房屋之占有人，從而原告主張被告丙○○○及黃幼一各為系爭房屋之無權占有人，依民法第七百六十七條規定，請求被
    告丙○○○及戊○○遷讓系爭房屋，為無理由，應予駁回。
九、綜上所述，原告主張被告甲○○、庚○○○、己○○、乙○○○、辛○○○，依
    序無權占有文賢市場門牌號碼高雄縣岡山鎮○○路二十六號、二十七號、二十八
    號、三十號及三十二號四層樓房屋一棟，堪以採信，被告甲○○五人抗辯其仍有
    權占有系爭房屋均屬無據。從而原告依民法第七百六十七條、第一百七十九條及
    第一百八十一條但書規定，請求被告甲○○五人分別遷讓返還系爭房屋，並自八
    十四年四月一日起至遷讓返還系爭房屋之日止，按月給付相當於租金之不當得利
    依序為一萬一千三百二十二元、一萬一千四百零五元、一萬一千三百二十二元、
    一萬一千三百七十七元及一萬一千二百六十八元，均有理由，應予准許；逾此部
    份之請求，尚屬無據，應予駁回。
十、兩造均陳明願供擔保請准宣告或免為假執行，經核就原告勝訴部分，並無不合，
    爰酌定相當擔保金額分別准許之。至原告敗訴部分，其假執行之聲請即失所依附
    ，應併予駁回之。
十一、本件事證已臻明確，兩造其餘攻擊防禦方法及舉證，核與判決結果無影響，爰
      不一一論述，附此敘明。
據上論結，本件原告之訴為一部有理由，一部無理由，依民事訴訟法第七十九條但書
、第八十五條第一項前段、第三百九十條第二項、第三百九十二條，判決如主文。
中      華      民      國    八十九    年     十二     月      七      日
                              臺灣高雄地方法院民事第六庭
~B法      官  林雯娟
右為正本係照原本作成。
如對本判決上訴，須於判決送達後二十日內向本院提出上訴狀。
中      華      民      國    八十九    年     十二     月      七      日
~B法院書記官  洪烽崇


司法院資訊處製作；財團法人民間司法改革基金會備份。
